【裁判字號】    92,台上,7408
【裁判日期】    921231
【裁判案由】    貪污
【裁判全文】
最高法院刑事判決                              九十二年度台上字第七四０八號
    上  訴  人  甲○○
右上訴人因貪污案件，不服台灣高等法院台南分院中華民國九十一年十二月十八日第
二審更審判決（九十一年度上更(一)字第三九八號，起訴案號：台灣雲林地方法院檢察
署八十九年度偵字第一四七一號），提起上訴，本院判決如左：
    主  文
上訴駁回。
    理  由
按刑事訴訟法第三百七十七條規定，上訴於第三審法院，非以判決違背法令為理由，
不得為之。是提起第三審上訴，應以原判決違背法令為理由，係屬法定要件。如果上
訴理由+狀並未依據卷內訴訟資料，具體指摘原判決不適用何種法則或如何適用不當
，或所指摘原判決違法情事，顯與法律規定得為第三審上訴理由之違法情形，不相適
合時，均應認其上訴為違背法律上之程式，予以駁回。上訴人甲○○上訴意旨略稱：
(一)、獎勵金一覽表係由縣警察局承辦人製作，函發給分局承辦人據以製作印領清冊，
雲林縣警察局係於民國八十八年六月二十八日以雲警刑四字第三二０六六號函發給當
時雲林縣警察局斗南分局（下稱斗南分局）之承辦人即上訴人等情，有斗南分局九十
一年九月十六日斗警刑字第０九一０００九三四七號函在卷可憑。上訴人於八十八年
十月二十七日斗南分局第二組組長洪清亮約談時供承：「（前列三筆獎金你均未將印
領清冊擲回主計處，對此情事，你準備如何處理？）前二筆我已轉發，惟印領清冊我
不知放到什麼地方了，最後一筆我會儘快拿到『核發獎勵金清冊』，發給同仁，這三
筆獎金之領據我會儘快交回至一組主計」等語。所謂「核發獎勵金清冊」即指「核發
獎勵金一覽表」，當時上訴人即已表示「核發獎勵金一覽表」不在，原判決既援引當
日訪談紀錄表為證，卻又指稱「上訴人在本案被發覺之初，均未曾辯稱其找不到核發
獎金一覽表」云云，顯有理由矛盾之違法。(二)、上訴人前述黃清亮訪談時之供述及於
八十八年十一月十五日斗南分局巡官吳啟安約談時供稱簽收之金額與印領清冊不相符
係其造冊錯誤所致云云，無非圖卸行政責任之詞，雖未曾辯稱係因找不到核發獎金一
覽表才先把百位金額先發放等語，尚難逕斷上訴人所辯非事實。(三)、上訴人兼辦肅竊
獎金發放工作已有近三年之經驗，於事實審已表示在未尋獲核發獎金一覽表前，先依
刑事案件移送簿記載資料，再憑以往承辦發放業務核發標準之印象計算，繼扣除百分
之五之作業費，因尚非屬確認之正確金額，故若扣除作業費之概算金額為新台幣（下
同）千元整數，則先扣除一千元發放，遇概算金額有百位數者，則先發放含百位數以
下金額，避免日後有多發情形，反需向領取警員再索回逾發部分之作業爭議困擾。原
審卻置而不論，任以推擬方法，率認上訴人所辯並非可採，顯違證據法則之規定，而
有不適用法則之違法。(四)、本件應發放之獎金均保管在上訴人辦公桌右邊抽屜內及裝
獎勵金之公文封，乃平常送公文之信封一節，業據證人賴評乾證述在卷，證人即斗南
分局刑事組長曾應祥亦證稱：「（有無翻被告抽屜？）我是在案發前無意中翻過，不
是在案發後翻的」、「我印象中他右邊抽屜有鎖起來」等語。賴評乾平日坐在上訴人
隔壁，對上訴人獎勵金發放處理之瞭解及於上訴人開關抽屜時目睹抽屜內容物，應屬
平常，其證言足堪採信。上訴人雖延滯處理發放獎金業務，分別遲發二個月、六個月
及七個月不等而有行政缺失，然獎金均妥善保管在辦公室桌櫃中，在簽領後至全數發
放完畢，長逾七個月期間，未曾挪作私用，豈有侵占意圖？而上訴人薪俸收入加上配
偶從事家庭加工之收入，每月結存最高達五萬五千元，何庸挪用六萬四千元之金錢？
原審對此有利於上訴人之辯解置而不論，復未說明不予採納之理由，不僅違背證據裁
判主義及自由心證之規定，而有不適用法則及理由不備之違法。(五)、斗南分局第二組
組長洪清亮已於八十八年十月二十七日訊問上訴人，有警卷訪問紀錄表可稽，則上訴
人為免遭追究行政疏失或果已有侵占之犯意，必因經調查而積極彌縫，避免受行政處
分或擔負刑責，焉會如原判決所謂「見該分局長已指示查明並追究責任，非惟不思立
即發放上開獎勵金，以補遲延之失，反萌貪念，基於意圖為自己不法所有之犯意，於
同年月二十八日製作不實之印領清冊，依照雲林縣警察局核定並經台灣省警政廳刑事
警察大隊備查之斗南分局八十七年十二月份、八十八年一月份、八十八年六月份檢肅
竊盜績優工作人員一覽表，並依該一覽表上應領人應領金額之記載，及個案核發獎勵
金三千元以上者，依規定扣除百分之五作業費，將印領清冊金額欄之千元數字為短少
記載，即原應轉發之金額為﹃二０００﹄者，記載為﹃一０００﹄、應轉發之金額為
﹃二八五０﹄者，記載為﹃八五０﹄、應轉發﹃四七五０﹄者，記載為﹃一七五０﹄
、應轉發﹃五七００﹄者，記載為﹃一七００﹄等，使錯誤均在千位之數字，百元以
下數字則分毫未差，於製作完成上開各月印領清冊各一份後，即陸續依清冊錯誤記載
發放獎勵金予如附表編號一李吉昌至編號三十二黃宏志等人，並由附表領取人劉俊男
等人簽名具領，合計發放四萬四千六百元，其餘應發放之獎勵金六萬四千元（公訴人
誤為六萬三千元），則變易持有為所有，將之侵占入己」之情形，原判決顯然違背刑
事訴訟法第一百五十五條之規定，而有不適用法則之違法。(六)、上訴人在尋獲核發獎
金一覽表憑以計算確認實際應發放及尚應補發金額後，妥善作法原應於辦理補發作業
時，另製作補發金額印領清冊，讓具領人簽名待補發作業完成後，再連同之前製作部
分暫發金額之印領清冊送交主計人員。上訴人原欲為上開作法，僅因主計人員催收印
領清冊，上訴人自認已確認補發金額，且已進行補發作業，為使送交主計人員之印領
清冊領取金額之記載與各該應領警員具領總數相符故為更正之便宜措施，其動機目的
無非欲使記載金額與領取金額相符，求其真實，卻因主計人員催收印領清冊，造成時
間差異，致有變造私文書犯意之錯認。實際上上訴人乃製作補發金額之印領清冊，只
因既已更正原記載金額使與總發放金額相同，故予存檔未送交主計，足徵上訴人並無
變造及行使變造私文書之主觀犯意，亦不致生損害於公眾或他人，原審對於上訴人此
項辯解，不予採納，復未說明不予採納之理由，有適用法則不當及理由不備之違法等
語。
惟查：採證認事係屬事實審法院之職權，而法院憑以認定犯罪事實之證據，並不以直
接證據為限，即綜合各種直接、間接證據，本於推理作用，為其認定犯罪事實之基礎
，如不違背經驗法則與論理法則，亦非法所不許。原判決依憑證人林秋菊、曾應祥、
陳明志、鍾華昇、邱明誌、高榮周、劉三郎、蔡昭清、宋友如、莊松興、戴嘉崑、姚
信旭、沈美李、劉俊男等人之證述；卷附斗南分局八十八年三月十五日、八十八年四
月二十日及八十八年七月三十日支出傳票三紙、九十一年九月十六日斗警刑字第０九
一０００九三四七號函、雲林縣警察局八十八年五月十八日雲警刑(四)字第二七三四六
號函、內政部警政署八十八年五月四日（八八）警署刑人字第六六八七號函檢送之「
內政部警政署核發刑事類工作獎勵金細部支給要點」、「內政部警政署核發刑事類工
作獎勵金細部支給要點一覽表」、林秋菊與翁水順共同擬具之簽稿、斗南分局印領清
冊三份及八十八年上半年偵破竊盜案獎金清冊一件、斗南分局九十一年元月斗警刑字
第一三一九五號函送之「八十七年十二月份台灣省各警察機關偵破竊盜案核發獎金一
覽表」、「八十八年一月份台灣省各警察機關偵破竊盜案核發獎金一覽表」、「八十
八年六月份台灣省各警察機關偵破竊盜案核發獎金一覽表」、斗南分局案件調查報告
表、八十八年十月二十六日林秋菊及翁水順所擬之簽稿，並審酌上訴人之部分供述等
證據資料，為綜合之判斷，認上訴人有原判決事實欄所載之犯行，因而撤銷第一審論
處上訴人依據法令從事公務之人員，侵占職務上持有之非公用私有財物及行使變造公
文書，足以生損害於公眾及他人二罪刑，改判依牽連犯論處其依據法令從事公務之人
員，侵占職務上持有之非公用私有財物罪刑。已詳其調查證據之結果及證據取捨並
認定犯罪事實之理由，且對於上訴人否認犯罪所辯各節如何與事實不符，係飾卸之詞
，均不足採信；斗南分局九十一年九月十六日斗警刑字第０九一０００九三四七號函
所載製作獎金印領清冊之過程，如何與本案發生時之作法不同，應不可採，不得據為
上訴人有利之認定，詳加說明指駁。所為論斷，均有卷存證據資料可資覆按，就形式
上觀察，要無採證認事違背經驗法則、論理法則，或有其他違背法令之情形，尚難任
意指摘為違法。原判決理由已明就前開卷內證據調查之結果，而為綜合之取捨、判
斷認上訴人有原判決事實欄所載犯行之依據及得心證理由，其論斷並非無據，難認有
理由不備、理由矛盾、調查未盡或無證據以推測擬制之詞為論罪依據，而有不適用法
則之違法，不得任加指摘而執為上訴第三審之適法理由。又即使上訴人於斗南分局第
二組組長洪清亮約談時供稱：「（前列三筆獎金你均未將印領清冊擲回主計處，對此
情事，你準備如何處理？）前二筆我已轉發，惟印領清冊我不知放到什麼地方了，最
後一筆我會儘快拿到﹃核發獎勵金清冊﹄，發給同仁，這三筆獎金之領據我會儘快交
回至一組主計」等語。所稱之「核發獎勵金清冊」係指「核發獎勵金一覽表」無訛，
致原判決理由二(二)之２謂上訴人在本案被發覺之初，均未曾辯稱其找不到核發獎金一
覽表，或係因找不到核發獎金一覽表才先把百位金額先發放云云部分之說明稍有瑕疵
，然捨去該部分之論述，對於原判決事實之認定及判決之結果均不生影響，且原審於
審判期日調查證據完畢開始辯論前，訊問上訴人尚有何證據請求調查？上訴人亦稱：
「無」，有原審審判筆錄可稽，難認原審有應於審判期日調查之證據，而未予調查之
違法，不得任意指摘為違法而執為第三審上訴之合法理由。其餘上訴意旨未依卷內訴
訟資料指摘原判決有何具體違背法令之情形，徒憑己見，就原審採證認事及對證據證
明力判斷等職權之適法行使，並原判決已明白論斷之事項，仍執前詞，任意指摘原判
決有理由矛盾、不適用法則及違背刑事訴訟法第一百五十四條、第一百五十五條有關
證據裁判主義及自由心證主義之規定等違法，並就有無侵占之動機、犯意及行為等事
項，仍為單純事實之爭辯，核與法律規定得為第三審上訴理由之違法情形，不相適合
，應認其上訴違背法律上之程式，予以駁回。
據上論結，應依刑事訴訟法第三百九十五條前段，判決如主文。
中      華      民      國    九十二    年     十二     月    三十一    日
                              最高法院刑事第十二庭
                                  審判長法官  陳  正  庸
                                        法官  賴  忠  星
                                        法官  王  居  財
                                        法官  張  清  埤
                                        法官  林  開  任
      右正本證明與原本無異
                                              書  記  官
中      華      民      國    九十三    年      一      月      九      日
                                                                        Ｖ


司法院資訊處製作；財團法人民間司法改革基金會備份。
